臺灣高等法院高雄分院刑事判決
111年度上更二字第12號
上  訴  人  
即  被  告  林清華



選任辯護人  黃千珉  律師（法律扶助律師）
上列上訴人因毒品危害防制條例案件，不服臺灣橋頭地方法院10
9年度訴字第113號，中華民國109年6月24日第一審判決（起訴案
號：臺灣橋頭地方檢察署109年度偵字第1033號），提起上訴，
判決後經最高法院第二次發回更審，本院判決如下：
    主  文
原判決撤銷。
林清華無罪。
    理  由
一、公訴意旨略以：被告林清華明知海洛因係毒品危害防制條例
    第2條第2項第1款所列之第一級毒品，不得非法持有或販賣
    ，竟基於販賣第一級毒品以營利之犯意，於民國108年7月30
    日11時許，由詹政龍前往林清華位在高雄市○○區○○路00號之
    住所洽談後，詹政龍先交付新臺幣(下同)1000元給林清華，
    林清華於同日11時15分許再將海洛因2包交給詹政龍，以此
    方式販賣第一級毒品海洛因給詹政龍。嗣詹政龍於108年8月
    3日15時許，在高雄市路竹區中山路與中華路口，因毒品案
    件為警查獲，並供出係自林清華取得海洛因，始知悉上情，
    因認被告林清華涉有毒品危害防制條例第4條第1項販賣第一
    級毒品罪嫌。
二、公訴人認被告林清華涉有販賣第一級毒品罪嫌，係以被告坦
    承有於前開時、地向詹政龍收取1000元，並有交付海洛因給
    詹政龍之事實，惟辯稱：這次我們是合資，不是販賣等語，
    然證人詹政龍於警詢及偵查中之證述係向被告購買毒品等語
    ，而認被告有販賣毒品等情，為其論據。
三、訊據被告林清華否認販賣第一級毒品，辯稱：108年7月30日
    當天我沒有與詹政龍見面，當天我身邊也沒有海洛因可以賣
    等語，辯護人為之辯稱：檢察官用以佐證被告販賣毒品之證
    據，僅有購毒者詹政龍之證述，並無通聯紀錄、扣案物或蒐
    證影像等客觀補強證據，且詹政龍前後所述並不完全一致，
    於警詢時，甚至稱其所施用之海洛因是向綽號「龜川」之人
    取得，又其雖稱於108年7月30日向被告購買海洛因後，至10
    8年8月3日遭警查獲為止，未再向被告或其他人購買，但依
    其所自承每日要施用1至2次之頻率計算，其為警查獲前最後
    購買海洛因之時間顯不可能為108年7月30日，是其所述之購
    毒過程，本即無法達到使一般人相信至無合理懷疑之程度，
    況詹政龍前於108年7月26日，曾向被告購買海洛因（被告林
    清華此部分所犯販賣第一級毒品犯行，業經原審法院以108
    年度訴字第354號判決判處罪刑確定，下稱前案），其本件
    向被告購買毒品之數量、金額及交易地點，與前案認定其於
    108年7月26日向被告購買海洛因之情形完全相同，其有無因
    施用毒品，造成記憶混淆，將108年7月26日交易之情形誤認
    係於108年7月30日交易，亦堪質疑，無法以其所述即遽認被
    告曾於108年7月30日販售第一級毒品海洛因等語。經查：
　㈠按施用毒品者之指證某人為販毒之人，雖非屬共犯證人類型
    ，但因彼此間具有利害關係，其陳述證言在本質上存有較大
    虛偽性之危險，為擔保其真實性，本乎刑事訴訟法第156條
    第2項規定之相同法理，自仍應認為有以補強證據佐證之必
    要性，藉以限制其證據上之價值。此之補強證據，必須求之
    於該指證者之陳述本身以外，其他足資證明其所指之犯罪事
    實具有相當程度真實性之別一證據而言。至於指證者前後供
    述是否相符、有無重大矛盾或瑕疵、指述是否堅決以及態度
    肯定與否，僅足為判斷其供述是否有瑕疵之參考，其與被告
    間之關係如何、彼此交往背景、有無重大恩怨糾葛等情，因
    與所陳述之犯行無涉，自均尚不足作為其所述犯罪事實之補
    強證據（最高法院104年度台上字第1417號判決同旨）。又
    施用毒品者之尿液檢出嗎啡陽性反應，僅能證明施用者有施
    用毒品之情事，與毒品來源之認定俱無任何必然關聯性，自
    難據為毒品來源之佐證（最高法院102年度台上字第866號判
    決同旨）。
　㈡被告林清華固於108年12月24日偵訊時供稱：「（問：詹政龍
    稱他於108年7月30日11時許，在你高雄市○○區○○路00號之住
    所跟你購買海洛因2包，共1000元，有何意見？）之前我有
    賣他的，我都有承認，但108年7月30日這次我身上錢不夠，
    是跟他一起合資購買，我們一人出1000元去跟阿良買。（問
    ：當天情況如何？）因為他來找我要買海洛因，但我也沒有
    ，我就跟他一起合資去買，他先拿1000元給我，我叫他在我
    家旁邊的巷子等我，然後我去路竹區馬祖廟公路旁的中國石
    油加油站跟阿良拿，大約是15分鐘後我就回去，拿一半的份
    量給詹政龍，這次我們是合資，不是販賣。」等語（見他字
    卷第65頁至第66頁）；嗣於法院歷次審理期間陸續辯稱：無
    法確認當天是否與詹政龍見面，時間已經過太久了等語（見
    原審訴字卷第63頁），之前說7月30日有拿毒品給詹政龍，
    可能是模糊的時候，因為我7月26日賣他之後，之後就沒有
    賣他了等語（見原審訴字卷第144頁），在7月30日根本沒有
    看到詹政龍，怎麼賣他等語（見原審訴字卷第153頁），偵
    訊時我以為檢察官詢問的時間是108年7月26日，該案與本案
    相似，都是詹政龍拿1000元給我，由我去跟他人購買等語（
    見本院上訴審卷第85、157頁），被告上揭供述均未自白其
    係基於營利意圖所為，是其就本案所為上揭供述，均非自白
    本案犯行，被告自始並無自白。
　㈢證人即購毒者詹政龍前後證述不一，證人詹政龍固於：108年
    12月24日偵查中以證人身分具結證稱：108年7月30日11時許
    ，我在被告位於文化路50號之住處跟被告購買2包海洛因，
    共1,000元，當時我拿錢給他後，他叫我在他住處門口的巷
    子等他，之後過了約10分鐘，他就把海洛因拿回來交給我等
    語（見他字卷第71頁至第72頁）；詹政龍於原審審理中又證
    稱：108年7、8月間，除被告外，我沒有其他毒品來源，108
    年8月3日被員警採尿前所施用的海洛因，是在108年7月30日
    向被告購買的，我向被告買的價金每包都是500元等語（見
    原審訴字卷第126頁至第127頁、第130頁、第137頁）；然詹
    政龍仍有不一之供述如下：於警詢時曾稱：108年7月30日1
    1時許，我是在高雄市路竹區忠孝路上的統一超商，向一個
    綽號「龜川」的人購買海洛因云云（見警二卷第4頁至第5頁
    ），於108年10月28日以被告身分接受檢察事務官詢問時，
    雖改稱108年7月30日係向被告購買海洛因，但一度稱其購買
    地點是在警詢所述之統一超商云云（見他字卷第42頁），
    於108年12月18日偵查中曾以被告身分陳稱：108年8月3日為
    警採尿前施用的海洛因，是在108年7月29日或30日跟被告買
    的等語（見他字卷第48頁），於原審審理中則證稱：我不
    記得108年7月30日是幾點跟被告購買海洛因、不記得數量、
    也不確定這一次交易地點是在被告住處或附近的巷子等語（
    見原審訴字卷第130頁、第135頁、第143頁至第144頁），並
    另曾證稱：我想不起來108年7月30日有無見過被告等語（見
    原審訴字卷第135頁）。以上可見證人詹政龍就被告是否於1
    08年7月30日販賣第一級毒品海洛因之情節，並非始終供述
    一致而有不一之情形。
　㈣被告林清華於偵查中固陳稱：7月30日與詹政龍拿1千元給我
    ，是合資購買等語，與被告另案偵訊陳稱：108年7月26日在
    我家客廳賣兩包海洛因給詹政龍，他有給我1000元等語（見
    偵一卷第20頁），其交易地點與方式之不同，應無誤認之虞
    ，故其辯稱係因誤認時點而為前開不利於己之供述難認可採
    ，然其上開不利於己之供述既非任意性自白，在指證者之供
    述之外，自應有補強證據予以佐憑，始得為認定被告犯罪事
    實之依據；但檢察官僅提出指證者即證人詹政龍之供述為證
    據，對於證人詹政龍前開不一之供述內容，卷內僅有詹政龍
    於108年8月3日16時35分許為警查獲所採集尿液檢驗結果呈
    嗎啡、可待因陽性反應（見偵二卷第53頁所附正修科技大學
    超微量研究科技中心108年8月20日尿液檢驗報告，其中可待
    因4391ng/ml；嗎啡000000ng/ml）之證據，然如前述，該尿
    液檢驗僅能證明施用者有施用毒品之情事，與毒品來源之認
    定俱無任何必然關聯性，況該採尿時點距離被告本案被訴之
    108年7月30日販賣毒品犯行已間隔數日，就該尿液檢驗報告
    而言，已難作為證人詹政龍上開供述不一之採認依據，更無
    從據為其施用毒品來源之佐證，除此之外，卷內並無其他證
    據，自不得就證人詹政龍不一之供述間，擇與被告上開不利
    於己之供述相合者，即為被告犯罪事實之認定，仍應由檢察
    官提出補強證據，否則，無異逕以指證者之供述即認定被告
    犯罪事實之唯一證據，此為違反證據法則。
  綜上所述，因證人即購毒者詹政龍供稱其向綽號「龜川」之男
  子購買海洛因之過程，雖於警訊有詳述細節與對方之長相等節
  ，但對照其是否有於108年7月30日向被告購買海洛因，其關於
  交易之重要因子之地點、數量、對象，明顯前後歧異，而有瑕
  疵。檢察官就本案起訴被告所涉之販賣第一級毒品，並未提出
  除購毒者詹政龍前開有瑕疵之供述以外之補強證據，並未達足
  以使通常一般之人均不致有所懷疑，而得確信其為真實之程度
  ，此外復查無其他證據足資認定被告於108年7月30日11時許該
  次有販賣毒品海洛因予詹政龍，即屬不能證明被告犯罪。
四、原審不察，遽予論科，尚有未洽，被告林清華上訴指摘原判
    決不當，為有理由，原判決自應予撤銷，並改為被告無罪之
    判決，以免冤抑。
據上論結，應依刑事訴訟法第369條第1項前段、第364條、第301
條第1項，判決如主文。
本案經一審檢察官李廷輝、黃聖淵提起公訴，二審檢察官呂建昌
到庭執行職務。
中　　華　　民　　國　　111 　年　　5 　　月　　12　　日
                  刑事第五庭    審判長法  官  簡志瑩
                                      法  官  唐照明
                                      法  官  張盛喜
以上正本證明與原本無異。
被告不得上訴。
檢察官如不服本判決應於收受本判決後20日內向本院提出上訴書
狀，其未敘述上訴理由者，並得於提起上訴後20日內向本院補提
理由書狀（均須按他造當事人之人數附繕本）「切勿逕送上級法
院」。
中　　華　　民　　國　　111 　年　　5 　　月　　12　　日
                                      書記官  郭蘭蕙